臺灣彰化地方法院刑事判決
110年度易字第880號
公  訴  人  臺灣彰化地方檢察署檢察官
被      告  陳仁義


上列被告因竊盜案件，經檢察官提起公訴（110年度偵字第12503
號），本院判決如下：
    主    文
陳仁義犯竊盜罪，處拘役伍拾日，如易科罰金，以新臺幣壹仟元
折算壹日。
    犯罪事實
一、陳仁義於民國110年9月15日上午10時30分許，駕車前往位在
    彰化縣○○鄉○○00號風車前之海堤道路，並步行跨越堤防走至
    該處海域沙灘，見該處海域沙灘之四周有以漁網圍住以防止
    他人擅自入內，客觀上可辨識該海域沙灘內之文蛤係他人所
    養殖之文蛤，竟意圖為自己不法所有，攜帶不詳材質之工具
    （未扣案），以該工具翻動沙灘土石之方式，竊取薛和順養
    殖在該處之文蛤。得手後，將之放置在自備之網袋中。嗣因
    薛和順在現場發現上情，即報警處理，並扣得陳仁義所竊得
    之文蛤1袋（重約20台斤，已發還薛和順）。
二、案經薛和順訴由彰化縣警察局和美分局報告臺灣彰化地方檢
    察署檢察官偵查起訴。
    理    由
一、證據能力
    以下引用之供述證據及非供述證據，檢察官及被告陳仁義於
    本院審理中均未爭執證據能力（參本院卷第32頁），且本院
    審酌各該證據均非屬違法取得之證據，復經本院於審判期日
    就該等證據進行調查、辯論（參本院卷第62頁），是以依法
    均得作為證據使用。
二、犯罪事實之認定
  ㈠訊據被告對於有在110年9月15日上午10時30分許，駕車前往
    彰化縣○○鄉○○00號風車前之海堤道路，並走至該處海域沙灘
    ，而該處海域沙灘之四周有以漁網圍住，且其有在現場採捕
    文蛤等情，固不爭執，惟矢口否認有何竊盜犯行，辯稱：沙
    灘很寬，伊在養殖區域外面挖的云云。
  ㈡經查：
　⒈證人即告訴人薛和順於本院審理中證稱：我有和5個朋友在彰
    化縣○○鄉○○00號風車前之海灘養殖文蛤，我們村裡都在那裡
    養殖文蛤和蚵仔。我們養殖文蛤已經有10幾年，我阿公時就
    在那邊養殖，養殖權利是我們村莊和隔壁村莊的。我們很多
    人養殖文蛤，自己的文蛤都有網子圍隔起來，除了我之外，
    其他人也有一區一區圍起來。網子有2層，有1層高的防止魚
    進來吃，第2層低的要防止文蛤比較小的時候，會跑出去。
    我們是買文蛤苗灑下去，他們會自己吃海洋生物，我們會每
    天去海邊巡視順便抓魚。文蛤不能養殖在網子外面，那會被
    魚吃掉，養文蛤一定要用網子圍起來，避免給魚吃掉。（經
    提示偵查卷第43頁下方照片）海灘上1支1支竹子是固定網子
    的，那是我養殖文蛤的地方，海水退了，地面還有點水，文
    蛤吃水才會長大。110年9月15日我們先在我與朋友養殖區範
    圍內的北邊抓文蛤，抓好在竹筏上休息，看到4、5個人在我
    們養殖區範圍內南邊抓文蛤，我就走過去說那是我們養殖的
    文蛤，要去把文蛤拿回來，被告就說我是強盜，我的同伴就
    過來。我發現被告抓文蛤的地方，就是我圍網子範圍裡面，
    被告不是我們那邊的人，怎麼可能在那邊養文蛤。彰化縣政
    府跟漁會有在圍牆那邊公告說這邊是養殖區警告遊客進入。
    只有灑文蛤苗的地方才會有文蛤，但會有一點點的文蛤苗跑
    到網外，一般人經過那邊，都可以清楚看出來現場有用網子
    區隔等語（參本院卷第57-61頁），核與證人在警詢中證述
    合致（參偵查卷第17-20頁）。
　⒉再者，行政院農業委員會於98年核發專用漁權執照予彰化縣
    政府彰化區漁會（執照有效期限為98年6月5日至108年6月4
    日），由彰化區漁會負責專用漁業權海域管理，並受理漁民
    申請入漁。彰化區漁會專用漁業權執照於108年6月4日屆滿.
    .行政院農業委員會刻正就專用漁業權審查原則進行檢討，
    俟調整後再行審議專用漁業權執照申請等語，有彰化縣政府
    111年1月5日府農漁字第1100483705號函暨檢送之行政院農
    業委員會農授漁字第1050712560B號函、農授漁字第1050712
    560A號公告、彰化縣彰化區漁會沿岸海域專用漁業權漁場圖
    、專用漁業權區排除區域及其經緯度座標一覽表，及行政院
    農業委員會專用漁業權執照等件在卷可稽（參本院卷第37-4
    7頁）。足認該海域確實曾經主管機關核發專用漁業權執照
    予彰化區漁會，並由該漁會管理曾行之有年之事實。是證人
    證述自其祖父輩即已於該海域養殖文蛤10餘年，現場海域為
    其村民及鄰村村民養殖文蛤、蚵仔一情，核與事實相符。佐
    以，現場海域插有眾多竹子與圍網等情，亦有現場照片可稽
    （參偵查卷第43頁、第45頁）；且現場沙灘四周有以漁網圍
    住一情，亦為被告所不否認（參偵查卷第13頁）；而被告確
    已進入證人養殖範圍內一節，亦據證人證述綦詳，一如前述
    ；又彰工24號與彰工25號風車間堤防上有張貼公告，該公告
    載明：本區域為彰化區漁會專用漁業權區，敬請遊客勿擅入
    蚵田及養殖場進行採捕，以免觸法等語（彰化縣政府、彰化
    縣警察局、彰化區漁會敬製，參偵查卷第43頁）。互參上情
    ，可見上開時、地之客觀環境：有插立眾多竹竿、2層漁網
    圍住、灑文蛤苗之網內範圍始有文蛤，網外僅有遭海水沖刷
    之零星文蛤等節，審視該客觀情狀，已有足夠標示令第三人
    可輕易辨識業者養殖文蛤區域之範圍。
  ⒊而按竊盜罪之主觀構成要件，除竊盜故意外，尚包括「不法
    意圖」及「所有意圖」，所謂「不法意圖」，乃行為人認知
    到自己在法律上並不具合法權利而得以使自己對客體享有如
    同所有人地位之利益的主觀心態，亦即，行為人認知自己的
    取物行為牴觸法律對於財產利益的分配。至「所有意圖」，
    則是指行為人對於竊取之物欲排斥原權利人之支配而由自己
    以所有人或有權使用人地位自居之心理狀態，也就是行為人
    主觀上意欲持續地破壞他人對於客體的支配關係，而使自已
    對於客體處於類似所有人之地位。且竊盜罪為即成犯，不因
    事後返還所竊物品，而影響其犯罪之成立。再行為人是否自
    始即有不法所有意圖，雖屬內心狀態，然仍得由其表現在外
    的客觀狀態或物本身之性質加以綜合判斷，諸如有無就物為
    攸關權義或處分之行為、使用時間之久暫、該物是否因使用
    而產生耗損、是否事後為隱含某種不法的目的，而將所竊之
    物放回原處，並非意在歸還原物，甚而在一般相同之客觀情
    狀下，所有人或權利人有無可能同意行為人之使用行為等，
    予以綜合判斷。經查：被告於110年9月15日上午10時30分許
    ，在彰化縣○○鄉○○00號風車前之海域沙灘，已見該處海域沙
    灘之四周插有眾多竹竿，並有以漁網圍住，堤防牆上並張貼
    告示告知該海灘區域為養殖場所，現場客觀情境，已足令被
    告辨識該海域沙灘內之文蛤係他人所養殖之文蛤，猶恣意進
    入該海域採捕文蛤，顯然被告係以所有權人自居而處分採捕
    該海域之文蛤，其自始即有不法所有之意圖，且已破壞原持
    有之所有人薛和順對於該文蛤之持有支配關係，而建立新的
    持有支配關係。則被告主觀上顯然已有排除原權利人對於該
    文蛤之支配狀況而以所有人或有權使用人地位自居之心態，
    應認被告斯時即有以權利人自居之「所有意圖」存在。
　⒋被告雖於警詢及本院第一次審理期日曾供稱該次使用之工具
    為鐵製小耙子云云，惟事後更易前詞辯稱是使用塑膠製工具
    等語（參本院卷第66頁），是被告對於此節是否自白，已有
    疑義。況且證人於警詢中稱：（該名男子當時挖文蛤時，有
    無使用任何工具？）他有使用1個耙子等語（參偵查卷第18
    頁），並未證述被告確實使用之工具材質為何，且該工具未
    經扣案，從而究竟被告持何種工具於上開時、地採捕文蛤，
    容或有疑，依罪證有疑利於被告原則，即無從認定被告斯時
    係持客觀上對人之生命、身體具危險性，可供兇器使用之金
    屬工具。 
　⒌此外，並有彰化縣警察局扣押筆錄、扣押物品目錄表、贓物
    認領保管單、查扣物品照片及公告海域地圖等件在卷可佐（
    參偵查卷第21-25頁、第29頁、第39頁、第41頁）。綜上，
    足認被告意圖為自己不法之所有，未經薛和順同意及授權，
    即擅自進入該海域沙灘竊取採捕文蛤之事實。
  ㈢綜上所述，被告前開所辯顯與事實不符，難以憑採。本件事
    證已臻明確，被告犯行堪以認定，應予依法論科。
三、論罪科刑
  ㈠是核被告所為，係犯刑法第320條第1項之普通竊盜罪。另公
    訴意旨認被告就犯罪事實欄一所為構成刑法第321條第1項第
    3款罪名等語，容有誤會，然此僅係加重條件之減縮，自毋
    庸變更起訴法條，附此敘明。
  ㈡爰審酌被告自陳：高中畢業之智識程度，已婚，育有3名子女
    ，均已成年，目前退休，並無需其扶養之家屬等家庭生活狀
    況；其不思以正當方法取得財物而為本件犯行，漠視法紀及
    他人之財產權，實屬不該，考量其犯罪之動機、目的、手段
    ，竊取財物之價值，及所竊取之文蛤已返還告訴人，及其犯
    罪後否認犯行之態度等一切情狀，核情量處如主文所示之刑
    ，並諭知易科罰金之折算標準。
四、至被告所竊得之文蛤20台斤，固為被告之犯罪所得，惟已發
    還告訴人，有告訴人警詢筆錄及贓物認領保管單可佐（參偵
    查卷第19頁、第29頁）即實際上已返還犯罪所得，被告既已
    無不法利得，依刑法第38條之1第5項規定，不予宣告沒收。
    又被告用以犯本案竊盜犯行之耙子、網袋等工具，無證據證
    明為被告所有，而該物品既未扣案，無從證明仍然存在，且
    乃日常之物，予以沒收欠缺刑法上之重要性，爰依刑法第38
    條之2第2項規定不予宣告沒收。
據上論斷，依刑事訴訟法第299條第1項前段，刑法第320條第1項
、第41條第1項前段、第38條之1第5項、第38條之2第2項，刑法
施行法第1條之1第1項前段，判決如主文。
本案經檢察官王銘仁提起公訴，檢察官陳靚蓉到庭執行職務。
中　　華　　民　　國　　111 　年　　3 　　月　　7 　　日
                    刑事第六庭  法  官  呂美玲
以上正本證明與原本無異。
如不服本判決應於收受判決後20日內向本院提出上訴書狀，並應
敘述具體理由。其未敘述上訴理由者，應於上訴期間屆滿後20日
內向本院補提理由書( 均須按他造當事人之人數附繕本) 「切勿
逕送上級法院」。
告訴人或被害人對於判決如有不服具備理由請求檢察官上訴者，
其上訴期間之計算係以檢察官收受判決正本之日期為準。
中　　華　　民　　國　　111 　年　　3 　　月　　7 　　日
                                書記官  鍾宜津
附錄論罪科刑法條：
中華民國刑法第320條
意圖為自己或第三人不法之所有，而竊取他人之動產者，為竊盜
罪，處5年以下有期徒刑、拘役或50萬元以下罰金。
意圖為自己或第三人不法之利益，而竊佔他人之不動產者，依前
項之規定處斷。
前二項之未遂犯罰之。